【裁判字號】    94,上易,589
【裁判日期】    950221
【裁判案由】    業務侵占
【裁判全文】
臺灣高等法院高雄分院刑事判決         94年度上易字第589號
上  訴  人  乙○○
即  被  告
選任辯護人  洪文佐  律師
            江雍正  律師
            許乃丹  律師
上列上訴人因業務侵占案件，不服臺灣高雄地方法院92年度易字
第2253號中華民國93年9 月24日第一審判決（起訴案號：臺灣高
雄地方法院檢察署92年度偵字第21056 號、第22528 號），提起
上訴，本院判決如下：
     主  文
上訴駁回。
    事  實
一、緣民國91年4 、5 月間，乙○○以將於台東縣綠島鄉投資購
    地建造「海閣林休閒渡假酒店」為由，邀甲○○合夥，而共
    同籌劃設立翻天創新國際有限公司（設高雄市前金區○○○
    路235 號8 樓之5 ，以下簡稱翻天創新公司），由乙○○出
    資，並總攬公司財政等營運事項，甲○○負責招募公司股東
    、籌措資金，及其餘公司之事務，並約由甲○○擔任翻天創
    新公司之登記負責人，乙○○、甲○○於同年5 月7 日登記
    設立翻天創新公司後，以翻天創新公司名義對外招募股東、
    籌措資金。乙○○身為翻天創新公司之實際負責人，為從事
    業務之人，竟與甲○○共同基於意圖為自己不法所有之概括
    犯意聯絡，自91年6 月24日起，至92年3 月5 日間止，連續
    多次由甲○○及翻天創新公司財務經理黃建樺，將翻天創新
    公司對外募集所得之公司資金，匯入帳戶存摺及印鑑均由乙
    ○○所保管之翻天創新公司設於中國信託商業銀行前鎮分行
    帳戶（帳號：000000000000號），或匯入乙○○所另外經營
    之通世達有限公司（登記負責人為馬子強，以下簡稱通世達
    公司）設於華南商業銀行南高雄分行、玉山商業銀行高雄分
    行之帳戶（帳號分別為：000000000000號、0000000000000
    號），而將上開資金或提領己用，或匯入乙○○之配偶詹雅
    如、乙○○之友人蔡德揚、通世達公司職員王夢麟、林宏銘
    之帳戶，及通世達公司上開設於華南商業銀行南高雄分行、
    玉山商業銀行高雄分行之帳戶，予以侵占入己。合計乙○○
    與甲○○共同侵占翻天創新公司資金達新台幣（下同）7209
    萬4200元。嗣於92年4 、5 月間，翻天創新公司名義對外招
    募之股東郭松益、林宗明、郭旭立發現翻天創新公司遲遲未
    購地建造海閣林休閒渡假飯店，認受詐騙，因而向法務部調
    查局高雄市調查處檢舉，始循線查獲。
二、案經法務部調查局高雄市調查處移送臺灣高雄地方法院檢察
    署檢察官偵查起訴。
    理  由
壹、程序方面：
一、按被告以外之人（包括證人、鑑定人、告訴人、被害人及共
    同被告等）於審判外之陳述雖不符刑事訴訟法第159 條之1
    至之4 等4 條之規定，而經當事人於審判程序同意作為證據
    ，法院審酌該言詞陳述或書面陳述作成時之情況，認為適當
    者，亦得為證據；當事人、代理人或辯護人於法院調查證據
    時，知有刑事訴訟法第159 條第1 項不得為證據之情形，而
    未於言詞辯論終結前聲明異議者，視為有前項之同意，同法
    第159 條之5 定有明文。立法意旨在於傳聞證據未經當事人
    之反對詰問予以核實，原則上先予排除。惟若當事人已放棄
    反對詰問權，於審判程序中表明同意該等傳聞證據可作為證
    據；或於言詞辯論終結前未聲明異議，基於尊重當事人對傳
    聞證據之處分權，及證據資料愈豐富，愈有助於真實發見之
    理念，且強化言詞辯論主義，使訴訟程序得以順暢進行，上
    開傳聞證據亦均具有證據能力。
二、本件證人甲○○、黃建樺、徐淑瑩、王夢麟於調查局訊問或
    偵查中所為之陳述，其性質雖屬傳聞證據，惟其等所為之上
    開筆錄內容，經本院於審理時予以提示並告以要旨，當事人
    已知上述筆錄乃傳聞證據，然未於言詞辯論終結前對該等筆
    錄內容異議，依上開規定，是其等於調查、偵查中之證言已
    擬制同意其有證據能力，本院審酌上開筆錄作成時，較無人
    情施壓或干擾，亦無不當取供之情形，認均具有證據能力。
貳、實體方面：
一、訊據上訴人即被告乙○○雖不否認其保管翻天創新公司設於
    中國信託商業銀行前鎮分行帳戶（帳號：000000000000號）
    之帳戶存摺及印鑑，及自91年6 月起至92年3 月間止，翻天
    創新公司資金連續多次匯入上開翻天創新公司設於中國信託
    商業銀行前鎮分行帳戶，或其所經營之通世達公司設於華南
    商業銀行南高雄分行、玉山商業銀行高雄分行之前開帳戶，
    並予以提領或另匯其他帳戶，供自己開銷或通世達公司之公
    司營運之用等情，惟矢口否認有何業務侵占犯行，辯稱：我
    並非翻天創新公司之實際負責人，僅是在證人甲○○創設翻
    天創新公司期間提供公司設立之意見，並代墊甲○○創立翻
    天創新公司所需資金1000多萬元，甲○○才是翻天創新公司
    之公司負責人。甲○○是為返還借款及投資通世達公司而為
    匯款，我不知甲○○匯款來源是翻天創新公司之公司資金等
    語。然查：
  (一)被告前揭業務侵占犯行，業據證人甲○○於調查局訊問時證
    稱：「翻天創新公司是由被告策劃並出資成立，以我名義申
    登為翻天公司之負責人，並委由我擔任董事長」「翻天公司
    之策劃成立過程及以興建『海閣林休閒渡假酒店』名義招募
    合夥股東，都是被告先擬好構想，再與我討論執行細節，合
    夥預定契約書亦是被告擬好，由我陪同至康四評律師事務所
    簽證」「翻天公司是以我名義登記為負責人，我在公司擔任
    董事長，我負責合夥股東招募、業務等業務，估算翻天公司
    自成立（91年4 、5 月）至92年8 月底以興建海閣林休閒渡
    假酒店的名義向社會大眾吸收1 億6213萬5000元，該資金存
    在中國信託銀行前鎮分行開立一個公司帳戶」「翻天公司在
    中國信託銀行前鎮分行之帳戶存摺印章均由乙○○保管，並
    由乙○○陸續領走7200餘萬元, 但迄92年、3 月間，仍未見
    被告在綠島買好土地」等語（見調查卷第1 至7 頁），於偵
    查中證稱：「（翻天公司在前鎮分行000000000000號帳戶內
    的錢是何來？）那是投資人匯進來的錢，要投資翻天公司在
    綠島所蓋的飯店…，（帳戶的錢）全部被被告領走了。」「
    被告知情，因為公司是他規劃的，他知道這錢是投資人匯進
    來，也知道錢是來買土地蓋飯店用的，我之所以把印章存摺
    交給被告，是因為被告是我老闆，是他請我來擔任翻天公司
    的負責人」等語（見偵21056 卷第12頁）；證人即翻天創新
    公司員工黃建樺於調查局訊問時證稱：「我自翻天創新公司
    成立時進入公司，擔任行政事務，92年初擔任財務經理」「
    翻天創新公司原實際負責人為乙○○，92年3 月間由甲○○
    接手，翻天創新公司成立至今吸收之公司資金1 億6200餘萬
    元中交付給乙○○的有7209萬4200元，是我與甲○○依乙○
    ○指示，將公司資金匯入由乙○○保管存摺印章之翻天創新
    公司帳戶、通世達公司帳戶，嗣於92年4 月間我向乙○○取
    回翻天公司帳戶存摺、印章」等語（見調查卷第13至16頁）
    ；證人即91年4 月至92年2 月間擔任通世達公司會計之徐淑
    瑩於調查局訊問時亦證稱：「91年6 月間乙○○有交代一本
    翻天公司中國信託銀行前鎮分行存款帳戶存摺給我保管，乙
    ○○自己保管該帳戶之翻天創新公司之大、小章，我依乙○
    ○指示提領現金交予乙○○或是匯款至乙○○指示之通世達
    公司帳戶或其餘帳戶」等語明確（見調查卷第24頁），並有
    翻天創新公司於中國信託商業銀行前鎮分行帳號0000000000
    00號帳戶之歷史交易查詢報表、對帳單、證人甲○○匯款51
    萬1200元至通世達公司設於華南商業銀行南高雄分行之帳戶
    （帳號：000000000000號）之中國信託商業銀行匯款申請書
    、證人甲○○以現金50萬元存入通世達公司於玉山商業銀行
    高雄分行（帳號：0000000000000 號）之存款憑條在卷可證
    。
  (二)被告確為翻天創新公司之實際負責人，翻天創新公司由其出
    資創設，且向社會大眾招募海閣林飯店之股東方式籌措公司
    資金之方式，亦為被告所策劃等情，業經證人甲○○、黃建
    樺證述如前，且核與證人王夢麟於調查局訊問時所證稱：「
    90年初認識乙○○，後來乙○○頂下我在綠島經營的翻天小
    吃店、及卡拉ＯＫ（即吃翻天小吃店、唱翻天卡拉ＯＫ），
    90年下半年乙○○向我提及他有意在綠島投資新建酒店，請
    我於酒店興建完成後幫忙經營管理，但我說等酒店完成後再
    講」「乙○○90年底成立撞翻天撞球場，籌劃、設立翻天創
    新公司的是被告、甲○○」「翻天創新公司營運都是由乙○
    ○策劃執行，實際負責人是乙○○，大家稱呼他總裁，乙○
    ○曾邀請我前往翻天創新公司所在地參觀二次，有看到乙○
    ○跟甲○○說叫員工把辦公室整理乾淨準備拍照」等語（見
    調查卷第8 至11頁），於原審所證稱：「乙○○沒有直接指
    揮員工做事，他做事很客氣，從來不指揮人，他都只跟甲○
    ○說，由甲○○處理」「在92年4 、5 月時，我看到海閣林
    飯店契約書上有我的名字，我就找乙○○問為何沒有經過我
    的同意擅自列我的名字，我要求他把我的名字刪掉。被告叫
    我打電話給甲○○，後來被告連絡到甲○○，我與甲○○就
    約在高雄市○○路與中正三路的一家咖啡廳見面，甲○○答
    應把合約換掉，不再用我的名義。」等語（見原審卷第207
    至212 頁）；及證人康四評於原審審理中所證稱：「我與被
    告見過1 、2 次面，他並有拿一份別人（即翡翠山林山莊）
    的合夥預定契約書給我參考，該份契約書後面紅色筆跡是被
    告跟我說明時，他所書寫的。後來1 、2 次談妥後，被告要
    我直接找甲○○，後來有翻天公司人員拿擬好的翻天公司合
    夥預定契約書草稿給我過目，該契約書草稿第3 頁上面在我
    看到時就有被告、甲○○的聯絡電話。」等語（見原審卷第
    215 至216 頁），均相符合，並有翡翠山林山莊合夥預定契
    約書原本、翻天公司合夥預定契約書草稿原本、收據影本、
    營利事業登記證影本各1 份、海閣林飯店之合夥預定契約書
    3 份在卷可證。而被告亦不否認翻天創新公司之創設資金10
    00多萬元係由其出資，翻天創新公司設於中國信託商業銀行
    前鎮分行帳戶（帳號：000000000000號）之帳戶存摺及印鑑
    亦由其保管之情，綜合上述翻天創新公司創設資金由被告出
    資，公司設立過程及包括資金募集方式等公司重大決策均由
    被告策劃決定及嗣後公司存摺由被告保管，公司所募集資金
    任由被告運用等情觀之，被告名義上雖未於翻天創新公司擔
    任職務，然其顯為翻天創新公司之實際負責人無疑。
  (三)被告固辯稱：證人甲○○是為返還向我借貸之翻天創新公司
    創業借款，及投資通世達公司而匯款，不知道甲○○匯款之
    資金來源等語，然核與被告於偵查中辯稱：過了3 、4 月領
    了1000多萬後，我才知道那些是翻天創新公司投資人的資金
    ，我有向甲○○講，他說公司會做好帳叫我放心等語，顯不
    相符，其所辯已足懷疑。再上開翻天創新公司匯款資金之流
    向，業據證人徐淑瑩於調查局訊問時證稱：「我於91年4 月
    至92年2 月間擔任通世達公司會計，通世達公司是由乙○○
    指揮運作，有銷售美容保養產品部門及唱片事業部門，乙○
    ○通常以電話指揮，沒有辦公室」「91年6 月間乙○○有交
    代一本翻天公司中國信託銀行前鎮分行存款帳戶存摺給我保
    管，乙○○自己保管該帳戶之翻天創新公司之大、小章，我
    依乙○○指示提領現金交予乙○○或是匯款至乙○○指示之
    通世達公司帳戶或其餘帳戶」「每月通世達公司開銷約120
    萬元的來源均是由翻天公司前述帳戶匯款或提領現金以為支
    應」「至92年4 月通世達公司發不出員工薪水，我接到翻天
    創新公司黃建樺要求還存摺、印章，後來乙○○將存摺及大
    、小印章交給我返還」「另91年12月5 日、92年3 月5 日通
    世達公司帳戶內分別有匯入51萬1200元、50萬元，都是我告
    訴乙○○該月5 日無法發出通世達之員工薪水，乙○○後來
    就會電話通知我已匯入款項。」等語明確（見調查卷第24至
    27頁），被告既為翻天創新及通世達公司公司之實際負責人
    ，且主導翻天創新公司資金募集方式，就證人甲○○、黃建
    樺之匯款來源，顯無不知之理，佐以證人徐淑瑩所證述翻天
    創新公司匯款資金甚多用於通世達公司之營運、薪水支出或
    由被告提領、或另匯入其妻子帳戶之情形，堪認被告係挪用
    翻天創新公司資金以用於支應通世達公司之營運所需等用途
    ，其上開辯解，顯屬卸責之詞，不足採信。
  (四)證人甲○○雖另證稱：「我因被告之邀請擔任翻天創新公司
    登記負責人，且負責業務招募工作，被告以要在綠島購地為
    由陸續要我匯款，我曾於91年11月間，因乙○○遲未購妥土
    地，而向乙○○詢問資金流向，惟乙○○告以資金已投資海
    外基金，須至92年4 月方得贖回購置土地，我乃繼續依乙○
    ○之指示匯入資金，直至92年4 月，乙○○仍未購置土地，
    我要求乙○○交回翻天創新公司上開帳戶之存摺及印鑑。」
    等語，然證人甲○○負責公司招募股東及其餘公司業務，非
    僅單純之名義負責人，對公司資金運用自應多有留意，且翻
    天創新公司係為在綠島設立飯店而成立，且證人甲○○並以
    此對外招募股東，有關購地之地點、價金等事項，更應慎重
    ，在無購地書面契約甚且無任何購買土地進展之資訊情形下
    ，實難想像證人甲○○僅係因信賴被告購地所需即陸續匯出
    大筆公司資金，況證人甲○○多是每月固定匯款，有上開卷
    附翻天創新公司中國信託商業銀行前鎮分行帳戶之歷史交易
    查詢報表、對帳單可證，與一般購買土地之價金給付方式不
    符，再證人甲○○自承其於91年11月知悉乙○○仍未購置土
    地，但仍陸續匯款，更足證人甲○○應自始知悉被告並非將
    匯入之公司資金用於購地用途而係挪為他用，被告與證人甲
    ○○就業務侵占犯行，有犯意聯絡、行為分擔甚明。
  (五)至被告另質以證人甲○○於92年間另以翻天創新公司之資金
    3600萬元投資於證人甲○○所另行設立之海閣林休閒度假酒
    店股份有限公司，嗣以海閣林休閒度假酒店股份有限公司名
    義在綠島購買土地，就此等公司大筆資金運用情事，被告並
    無所悉，且被告於翻天創新公司年終聚會並未坐在主桌、與
    王夢麟之合照位置亦非居中，顯見被告並非翻天創新公司之
    實際負責人等語，然翻天創新公司因遲遲未購地建造海閣林
    休閒渡假飯店，遭購買海閣林休閒渡假飯店之股東質疑，且
    有股東陸續向法務部調查局檢舉，有證人郭松益、洪旭立、
    林宗明之檢舉筆錄在卷可證，被告於92年3 月間不再過問翻
    天創新公司業務，業經證人甲○○、黃建樺證述明確，又被
    告既在幕後主持，而由證人甲○○擔任翻天創新公司董事長
    ，自難以於92年3 月後始設立之海閣林休閒度假酒店股份有
    限公司資金流向或被告於年終聚會或合照之座位推斷被告在
    翻天創新公司之地位。至證人黃子青於原審審理中證稱：「
    在91年年初時，被告邀我到翻天撞球場二樓喝茶，那時甲○
    ○有在場，甲○○有談到他要規劃一個翻天的案子，問被告
    是否能給他意見或規劃公司成立的事宜，所以我知道翻天的
    負責人是甲○○。成立吃翻天、洗翻天、撞翻天，資金有部
    分是甲○○向被告借的。我曾聽王夢麟說如果海閣林設立的
    話，甲○○要請他過去幫忙。而且我也聽甲○○說翻天或海
    閣林成立的話，他就要投資通世達公司。」等語，證人周俊
    瑜、林宏銘、黃子青於本院審理時一致證稱：翻天創新公司
    之負責人是甲○○，乙○○並非股東，亦非實際負責人云云
    ，既與上開論證不符，況通世達公司長期虧損，亦經證人徐
    淑瑩證述詳盡，若被告非翻天創新公司之實際負責人，證人
    甲○○何需匯出大筆資金供通世達公司營運所需，是證人黃
    子青、周俊瑜、林宏銘上開證述與事實不符，顯為附和被告
    之詞，不足採信。
  (六)綜上所述，被告上揭所辯，顯係事後卸責之詞，不足採信，
    其業務侵占之犯行，應堪認定。
二、核被告乙○○所為，係犯刑法第336 條第2 項之業務侵占罪
    。被告乙○○與證人甲○○，就前開業務侵占犯行，有犯意
    連絡、行為分擔，均為共同正犯。被告利用不知情之證人黃
    建樺匯款而為業務侵占，係間接正犯。被告多次業務侵占行
    為，時間緊接，所犯罪名相同，顯係出於概括之犯意為之，
    為連續犯，應依刑法第56條之規定以一罪論，並加重其刑。
三、原審因而適用刑法第28條、第56條、第336 條第2 項，罰金
    罰鍰提高標準條例第1 條前段之規定，並審酌被告身為翻天
    創新公司之實際負責人，向大眾集資後，竟與甲○○共同挪
    用侵占公司資金，侵占之金額高達7209萬4200元，又犯後否
    認犯行，顯未見悔意等一切情狀，量處有期徒刑4 年；扣案
    之認購投資人股東名冊、招募投資款帳戶交易明細及匯款單
    、業務獎金作業辦法、業務員獎金及薪資總表、購置綠島土
    地契約書及權狀影本、王夢麟與公司員工合照、王夢麟退出
    開發案切結聲明書、翻天創新公司及海閣林酒店股份公司總
    分類帳各1 份、合夥預定契約書486 份，均為翻天創新公司
    之內部營運資料，為翻天創新公司所有，非本件被告犯罪所
    用之物，均不予宣告沒收，於理由欄併予敘明。其認事用法
    ，均無不合，量刑亦屬適當，被告上訴意旨，仍執陳詞否認
    犯罪，指摘原判決不當，為無理由，應予駁回。
據上論斷，應依刑事訴訟法第368條，判決如主文。
本案經檢察官沈紹嘉到庭執行職務。
中    華    民    國    95    年    2     月    21    日
                  刑事第七庭    審判長法  官   莊飛宗
                                      法  官   曾逸誠
                                      法  官   黃憲文
以上正本證明與原本無異。
不得上訴。
中    華    民    國    95    年    2     月    22    日
                                      書記官   施耀程
中華民國刑法第336條第2項
對於業務上所持有之物，犯前條第1 項之罪者，處6 月以上5 年
以下有期徒刑，得併科3000元以下罰金。


司法院資訊處製作；財團法人民間司法改革基金會備份。
